【裁判字號】    96,訴,372
【裁判日期】    970515
【裁判案由】    詐欺等
【裁判全文】
臺灣花蓮地方法院刑事判決               96年度訴字第372號
公  訴  人  臺灣花蓮地方法院檢察署檢察官
被      告  丙○○
選任辯護人  曾泰源律師
上列被告因詐欺等案件，經檢察官提起公訴（95年度調偵字第28
號），本院判決如下：
    主  文
丙○○無罪。
    理  由
一、公訴意旨略以：被告丙○○因恐於附表一所示之時間借予甲○○（另由檢察官為不起訴處分確定）之如附表一所示數額
    之金錢屆期無法清償，乃於附表二所示之時間向甲○○佯稱
    欲向其借票，甲○○即於附表二所示之時間開立附表二所示
    面額之支票予被告，被告竟意圖為自己不法所有之概括犯意
    ，明知其並無償債之計畫，而於民國92年8 月至12月間，連
    續以甲○○之名義及支票，至乙○○位於花蓮縣花蓮市○○
    路191 號住處，向乙○○借得如附表二所示總計新臺幣（下
    同）250 萬元之現金，致乙○○不疑有他而借予如數金額。
    嗣因乙○○屆期提示付款遭拒，復追索催討無著，始知受騙
    。又被告復因欲取信甲○○參與合作投資「玉芙蓉美容休閒
    名店」之計劃，竟未經乙○○同意或授權，於91年12月1 日
    至甲○○位於臺中縣東勢鎮○○路4 號住處，在與甲○○簽
    立之上開美容休閒店合作投資契約書（下稱合作契約書）上
    ，偽造「乙○○」之署名後，並自任代理人書寫契約書後再
    交予甲○○之方式行使之，因認被告上開所為分別係涉犯刑
    法第339條第1項之詐欺取財罪及同法第216條、第210條之行
    使偽造私文書罪云云。
二、按被告以外之人於偵查中向檢察官所為之陳述，除顯有不可
    信之情況者外，得為證據，刑事訴訟法第159條第2項定有明
    文。查告訴人乙○○及證人甲○○、丁○○於偵訊時之證述
    ，被告丙○○及其辯護人於本院準備程序中，對於其等陳述
    之證據能力均表示沒有意見，且並無證據證明其等之陳述有
    顯不可信之情況，是前揭偵訊時之證述有證據能力。又本案
    卷證所有之證據（文書證據、物證等），檢察官、被告及其
    辯護人並未主張排除前開書證、物證之證據能力，且迄於本
    院言詞辯論終結前均未表示異議，本院審酌前開書證、物證
    並無刑事訴訟法第159條之4規定顯有不可信之情況與不得作
    為證據之情形，是本件卷證內所有之證據（文書證據、物證
    等），亦均認為有證據能力，合先敘明。
三、按犯罪事實應依證據認定之，無證據不得認定犯罪事實；又
    不能證明被告犯罪者，應諭知無罪之判決，刑事訴訟法第15
    4條第2項、第301條第1項分別定有明文。次按告訴人之告訴
    ，係以使被告受刑事訴追為目的，是其陳述是否與事實相符
    ，仍應調查其他證據以資審認；又認定不利於被告之事實，
    須依積極證據，苟積極證據不足為不利於被告事實之認定時
    ，即應為有利於被告之認定，更不必有何有利之證據；再認
    定犯罪所憑之證據，雖不以直接之證據為限，間接證據亦包
    含在內，然而無論直接證據或間接證據，其為訴訟上之證明
    ，須於通常一般人均不致有所懷疑，而得確信其為真實之程
    度者，始得據為有罪之認定，倘其證明尚未達於此一程度，
    而有合理之懷疑存在時，事實審法院復已就其心證上理由予
    以闡述，敘明其無從為有罪之確信，因而為無罪之判決，尚
    不得任意指為違法（最高法院52年臺上字第1300號、30年上
    字第816號、76年臺上字第4986號判例參照）。
四、本件公訴人認為被告涉有上開詐欺、行使偽造私文書等罪嫌
    ，無非係以告訴人乙○○及證人甲○○、丁○○於偵訊之證
    述、支票票頭、郵政國內匯款執據、合作契約書、花蓮區中
    小企業銀行中山分行95年11月13日蓮銀山字第9501373 號函
    、臺中商業銀行東勢分行96年5月23日中東勢字第096046001
    24號函、東勢鎮農會96年6月7日東鎮農信字第0962000285號
    函等為其主要論據。惟訊據被告堅詞否認有何公訴人所指之
    上開犯行，辯稱：伊係受甲○○之委託向乙○○借140 萬元
    ，還了50萬元，嗣因甲○○個人經濟因素跳票，還有90萬元
    沒還，後來由甲○○簽90萬元之本票換回未兌現之支票，實
    際上並沒有起訴書所指欠那麼多錢。至於合作契約書是經乙○○之指示至東勢代表其與甲○○簽訂的，簽約後伊就將契
    約書原本交給乙○○，伊本身並沒有該契約書原本，並沒有
    偽造文書及詐欺之犯行，本件應係民事糾紛等語。經查：
（一）按刑法第339 條詐欺罪，必須行為人自始基於不法所有之
      意圖，以詐術使人交付財物或以詐術取得財產上不法之利
      益或使第三人得之者，始能構成，至於民事債務當事人間
      ，若有未依債務本旨履行給付之情形，在一般社會經驗而
      言，原因非一；其因不可歸責之事由無法給付，或因合法
      得對抗他造主張抗辯而拒絕給付，甚至債之關係成立後，
      始行惡意遲延給付，皆有可能，未必出於自始無意給付之
      詐欺犯罪一端；而刑事被告依法不負自證無罪之義務，故
      在別無積極證據之情形下，自難以被告單純債務不履行之
      狀況，推定被告自始即有不法所有之意圖而施用詐術。
（二）本件告訴人乙○○雖於偵查中指稱：被告是從92年8 月間
      起到92年11月間，陸續向其借錢，票則是開8 月到12月等
      語，但隨即改稱：所有的票是92年7 月間就收到票，其也
      於92年7月間將所有的錢交給被告，約有3百多萬元等語（
      見94年度他字第34號卷第9頁）；後又稱：被告是在92年8
      月起陸續拿9 張甲○○的支票向其借錢。於本院審理時亦
      證稱：被告是分7 次跟其借款，他說他要自己經營生意，
      所以陸續跟其借這些錢，借錢時間是發票日之前1 個月或
      前2 個月等語（見本院卷第99頁、第103頁、第104頁）。
      是告訴人就被告係何時借款、一次或分次借款，前後所述
      不一。另就告訴人給付借款予被告之方式，於偵訊時或稱
      ：依被告拿來的面額給錢，有時給現金，有時開乙存的票
      給被告等語（見94年度他字第34號卷第81頁），或於本院
      審理時證稱：以其在花蓮區中小企業銀行乙存的取款條或
      其身上有現金就會拿給被告等語，是告訴人就付款方式為
      何，所述亦略有不同。況依告訴人所提之本案借款明細（
      見他字卷第24頁），每張支票面額最少20萬元，最多70萬
      元，數額均不低，一般人很少會將數十萬之現金隨時放在
      身上，若係以現金給付，亦應有告訴人相關提領現金資料
      。又依告訴人所述其亦有以票據或取款條給付與票面金額
      相同之借款予被告，其當可自行查詢存摺證明其有給付本
      案借款予被告，然其卻於被告否認有向其借款後，自檢察
      官數度開偵查庭迄本院審理時，均無法提出任何付款證明
      為證，更於本院審理時明確證稱：其無法提供付款證明（
      見本院卷第109 頁）。是依其前後不一之證述及無法提供
      任何付款證明供本院審酌，告訴人雖持有甲○○簽發之支
      票並向銀行提示，然持有他人票據之原因有買賣、債務擔
      保、承攬等，借款僅是其中原因之一而已，是本院自難僅
      憑告訴人之片面指述，遽認被告有交付甲○○簽發之9 張
      支票向告訴人借款。
（三）縱認被告曾以甲○○簽發之支票向告訴人借款，屆期因支
      票跳票無法兌現，然告訴人於本院審理時亦證稱：「（沒
      有收取利息，那為何要借給被告這些錢？）因為我跟被告
      是十幾年的朋友，他常常跟我調借錢」、「（你有無認被
      告爸爸為義父？）有」、「（你與被告及被告爸爸往來是
      否密切？）尚可」、「（這十幾年來，被告跟你借錢的次
      數？）大約有40次，含本次借款在內」、「（每次借款被
      告都有講理由嗎？）沒有，我從來不問的，只看他支票的
      金額，有時候他也沒有拿票跟我借」、「（本案借款前，
      被告跟你借的錢是否都清償了？）是的」、「（他借錢時
      會不會跟你講他的經濟狀況？）我不會問，他有時候沒有
      拿票的時候會提一下借錢的原因，也不會說到他的經濟狀
      況」等語（見本院卷第99頁、第102頁、第108頁）。從告
      訴人上開證述內容，可知告訴人與被告本是認識十幾年的
      朋友，告訴人並認被告之父親為義父，被告在本件借款前
      曾經向告訴人借款數十次，之前的借款均已還清，且告訴
      人從不過問被告借錢之原因或其經濟狀況即借錢給被告周
      轉，本次借款亦同樣是如此，實難認被告持證人甲○○簽
      發之支票向告訴人借錢時有對告訴人施用何種詐術，而使
      其陷於錯誤而借錢給被告之情形，堪認被告借款當時並未
      對告訴人施用詐術至明。
（四）又據卷附東勢鎮農會96年6月7日東鎮農信字第0962000285
      號函檢附證人甲○○支票存款及活期儲蓄存款自91年1月1
      日起至96年6月5日止交易往來明細表（見調偵卷第116 頁
      至第124頁），可知證人甲○○上開農會支票至92年11月7
      日始轉為拒絕往來，而甲○○證稱交付給被告之9 張支票
      之實際開票日為92年3月27日、同年4月11日、同年4 月28
      日、同年5月7日、同年6月9日，固有證人甲○○提出之支
      票存根（見本院卷第152頁、第153頁）附卷可證，並有證
      人甲○○證稱：「（你所開7 張支票給被告是分別還是同
      時開的？）是分別在票頭上所記載的開票日的時間開的」
      等語（見本院卷第140頁、第141頁）可證。然證人甲○○
      交付之上開支票時，該支票帳戶仍係正常往來之帳戶，自
      難以證人甲○○之支票事後未能兌現，遽以推論被告以該
      支票向告訴人借錢之初即有自始不還錢之意思，且告訴人
      因與被告為舊識而同意借款，已詳述如前，被告於借款時
      既未對告訴人施用詐術，並不能僅以被告事後未能返還借
      款，即認其構成詐欺取財罪，被告辯稱本件係民事糾紛，
      應堪採信。
（五）至於被告被訴偽造文書部分，公訴人無非係以告訴人之指
      述及被告提出之合作契約書影本為據，然據卷附合作契約
      書所載見證人即證人丁○○於偵訊時證稱：之前我有過來
      花蓮和乙○○談關於合作做理容院的事情，當天談的結果
      是初步方案是要如何投資，細節的部分是回到東勢和丙○○再談，因為我在花蓮是跟他們談的，所以認為丙○○來
      東勢是代表乙○○等語（見調偵卷第87頁），繼於本院審
      理時證稱：「（乙○○是否有跟你及被告談到過投資理容
      院的事情？）我記得是有談到」、「（乙○○有同意投資
      嗎？）有談到甲○○的理容院要擴充，請邱先生投資，他
      有同意」、「（當時跟被告及乙○○談到投資時，乙○○
      有無同意授權給被告？）他有說我的事情由被告幫我處理
      」、「（甲○○有無提到增資的錢從那裡來？）他說他提
      供支票擔保，投資的錢由請乙○○提供，但後來資金沒有
      到位，就無疾而終」等語（見本院卷第110 頁），且告訴
      人於偵訊時亦陳稱：有見過丁○○，見過的原因是有一次
      丙○○叫伊一起過去吃飯，丁○○有在場，吃飯時他們有
      講到理容院的事情，但與我完全無關等語（見調偵卷第87
      頁），可見證人丁○○確曾到花蓮與告訴人及被告等人吃
      飯，在吃飯期間曾談及理容院的事情，是證人丁○○上開
      證述應非虛妄，堪以採信。又參以該合作契約書影本係被
      告於檢察官偵訊時主動提出附卷（見調偵卷第59頁），若
      被告係未經告訴人授權偽造告訴人之名義簽署該合作契約
      書，被告豈有至愚如此，將自己偽造文書犯行之證據主動
      提供給檢察官之理，復參酌證人甲○○於本院審理時證稱
      ：「（當時討論時被告有說要找第三人加入嗎？）我沒有
      聽到，我跟被告說你要找誰我不管，我只有對你而已」（
      見本院卷第135 頁）等語，證人甲○○並不在意被告是否
      找告訴人為合夥人，則被告自無向證人甲○○佯稱係乙○○要投資該理容店，而犯偽造文書罪之必要，準此，被告
      辯稱有經告訴人之授權代為簽立上開合作契約書，並無偽
      造文書等語，應堪採信。
五、綜上所述，公訴人所舉之證據均尚未達於通常一般之人均不
    致有所懷疑，得確信其為真實之程度，而有合理性懷疑之存
    在，本院無從形成對被告有罪之確信，此外，復無其他證據
    足以證明被告有上開詐欺取財、偽造文書之犯行，是根據「
    罪證有疑，利於被告」之證據法則，並揆諸前揭判例意旨，
    應認不能證明被告犯罪，爰為被告無罪之諭知。
據上論斷，應依刑事訴訟法第301條第1項之規定，判決如主文。
本案經檢察官王怡仁到庭執行職務。
中    華    民    國    97    年    5     月    15    日
                  刑事第三庭    審判長法  官  李世華
                                      法  官  張嘉芬
                                      法  官  許乃文
上列正本證明與原本無異。
如對本判決不服，應於送達後10日內，向本院提出上訴狀（上訴
狀應記載具體上訴理由並應抄附繕本）告訴人或被害人如對於本
判決不服者，應具備理由請求檢察官上訴，其上訴期間之計算係
以檢察官收受判決正本之日期為準。
中    華    民    國    97    年    5     月    15    日
                                      書記官
 附表一：丙○○匯予甲○○之金錢
 ┌─┬──────┬─────┐
 │編│匯款日期    │匯款金額  │
 │號│            │（新臺幣）│
 ├─┼──────┼─────┤
 │1 │91年11月28日│5萬元     │
 ├─┼──────┼─────┤
 │2 │91年12月2日 │15萬元    │
 ├─┼──────┼─────┤
 │3 │91年12月10日│10萬元    │
 ├─┼──────┼─────┤
 │4 │92年3月20日 │3萬元     │
 ├─┼──────┼─────┤
 │5 │92年3月21日 │22萬元    │
 ├─┼──────┼─────┤
 │6 │92年4月8日  │30萬元    │
 ├─┼──────┼─────┤
 │7 │92年4月16日 │5萬1200元 │
 ├─┼──────┼─────┤
 │8 │92年4月21日 │50萬元    │
 ├─┼──────┼─────┤
 │9 │92年5月2日  │5萬元     │
 ├─┼──────┼─────┤
 │10│92年5月21日 │34萬元    │
 ├─┼──────┼─────┤
 │11│92年5月26日 │10萬元    │
 ├─┼──────┼─────┤
 │12│92年5月29日 │2萬5500元 │
 └─┴──────┴─────┘
 附表二：甲○○開立支票之時間及面額
 ┌─┬──────┬─────┬──────┐
 │編│開票日期    │票面金額（│支票號碼    │
 │號│            │新臺幣）  │            │
 ├─┼──────┼─────┼──────┤
 │1 │92年8月16日 │35萬元    │FA0000000號 │
 ├─┼──────┼─────┼──────┤
 │2 │92年9月21日 │30萬元    │FA0000000號 │
 ├─┼──────┼─────┼──────┤
 │3 │92年10月21日│35萬元    │FA0000000號 │
 ├─┼──────┼─────┼──────┤
 │4 │92年11月1日 │30萬元    │FA0000000號 │
 ├─┼──────┼─────┼──────┤
 │5 │92年11月21日│45萬元    │FA0000000號 │
 ├─┼──────┼─────┼──────┤
 │6 │92年12月1日 │40萬元    │FA0000000號 │
 ├─┼──────┼─────┼──────┤
 │7 │92年12月21日│35萬元    │FA0000000號 │
 └─┴──────┴─────┴──────┘


司法院資訊處製作；財團法人民間司法改革基金會備份。
